臺灣高等法院民事判決　　　　　　　　　100年度上字第686號
上　訴　人　周林燕
訴訟代理人　周耀崑
　　　　　　劉敏卿律師
被上訴人　　陳清隆
訴訟代理人　鄧湘全律師
　　　　　　林世勛律師
上列當事人間確認債權不存在等事件，上訴人對於中華民國100
年3月31日臺灣臺北地方法院100年度訴字第762號第一審判決，
提起上訴，本院於100年12月20日言詞辯論終結，判決如下：
    主  文
原判決廢棄。
被上訴人在第一審之訴駁回。
第一、二審訴訟費用均由被上訴人負擔。
    事實及理由
一、被上訴人主張：伊於民國83年間欲向上訴人之夫周耀崑借款
    ，而以其所有之坐落臺北市○○區○○段3小段859地號土地
    （權利範圍三分之一）及門牌號碼臺北市○○街78巷1弄5號
    房屋（現改編為臺北市○○○道405巷5號，下合稱系爭房地
    ），設定權利存續期間83年11月30日至84年5月29日，最高
    限額新臺幣（下同）500萬元之第三順位抵押權（83年萬華
    字第250510號收件，下稱系爭抵押權）予上訴人。詎系爭抵
    押權設定後，周耀崑因故不願意借款予伊，或認系爭房地已
    有設定第一、二順位之抵押權而不願借錢，當時伊對外有諸
    多負債，周耀崑謂系爭抵押權登記無庸塗銷對伊更有保障，
    不致被其他債權人追償，故系爭抵押權登記始未塗銷。詎伊
    近日始知悉上訴人謊稱伊欠款400萬元為由，而向法院聲請
    拍賣抵押物。系爭抵押權所擔保之債權不存在，伊有受確認
    判決之法律上利益，依民法第767條第1項之規定，爰聲明請
    求：(一)確認系爭抵押權所擔保之債權不存在。(二)上訴人應將
    系爭抵押權塗銷。
二、上訴人則以：伊於82年11月初接到代書陳渼錡（原名陳美雲
    ）來電，稱被上訴人因作生意需400萬元週轉，借期1個月，
    並提出系爭房地第一、二順位抵押權人王建魁、李鑑瑞出具
    之債務清償證明書、切結書及訴外人王初雄就被上訴人所有
    之另一門牌號碼臺北市○○街78巷1弄3號房屋（下稱3號房
    屋）之抵押權設定契約書、被上訴人於82年9月10日所簽發
    、到期日83年9月9日、面額500萬元之本票1紙等文件，使伊
    相信400萬元債權日後可獲確保，遂同意並於82年11月5日交
    付借款400萬元予被上訴人。被上訴人當時要求借期改為2個
    月，而交付到期日83年1月4日、面額400萬元之本票1紙予伊
    ，並將系爭房地設定400萬元抵押權予人頭抵押權人王初雄
    。嗣該紙400萬元本票到期，被上訴人懇求續延，言明84年5
    月29日償還，伊亦恐友人王初雄不可靠，故兩造同意就系爭
    房屋先塗銷王初雄之抵押權後，於83年11月30日設定系爭抵
    押權予伊，以擔保借款債權。又被上訴人之房屋將遭強制執
    行，被上訴人於83年4月21日向伊借款80萬元作為停止強制
    執行之擔保金。被上訴人復於83年7月間，以面額307,775元
    、發票日83年9月30日之支票向伊調現，於83年12月初，以
    發票日83年12月31日，面額193,656元支票向伊調現，再於
    84年6月初簽發面額各25萬元、發票日84年6月19日之支票2
    紙向伊調現，均足證伊陸續借款供被上訴人週轉。被上訴人
    指稱伊及夫周耀崑不願意出借款項，全屬無據等語，資為抗
    辯。並聲明請求：駁回被上訴人之訴。
三、原審為上訴人全部敗訴之判決，即判決：(一)確認系爭抵押權
    所擔保之債權不存在。(二)上訴人應將系爭抵押權塗銷。上訴
    人不服，提起上訴，其上訴聲明：(一)原判決廢棄。(二)被上訴
    人在第一審之訴駁回。
    被上訴人之答辯聲明：上訴駁回。
四、按確認法律關係之訴，非原告有即受確認判決之法律上利益
    者，不得提起之；確認證書真偽或為法律關係基礎事實存否
    之訴，亦同。民事訴訟法第247條第1項定有明文。查本件兩
    造對系爭抵押權所擔保之債權是否存在既生爭執，且上訴人
    已向法院聲請拍賣抵押物（原審100年度司拍字第3號）在案
    ，故被上訴人請求確認系爭抵押權所擔保之債權不存在，即
    有受確認判決之法律上利益，合先敘明。
五、兩造對於被上訴人所有之系爭房地，於83年11月30日設定系
    爭抵押權予上訴人，權利存續期間自83年11月30日起至84年
    5月29日止等情，並不爭執，復有臺北市建成地政事務所10
    0年2月21日北市建地三字第10030228700號函附電子資料登
    記謄本可稽（見原審卷34至38頁），自堪信為真實。
六、按當事人主張有利於己之事實者，就其事實有舉證之責任，
    民事訴訟法第277條定有明文。又確認法律關係不存在之訴
    ，如被告主張其法律關係存在時，應由被告負舉證責任。本
    件被上訴人請求確認系爭抵押權所擔保之債權不存在，上訴
    人則主張該債權存在，則依前揭舉證責任分配之原則，應由
    上訴人就債權存在，此一利己之積極事實負舉證責任。經查
    ：
  (一)按稱最高限額抵押權者，謂債務人或第三人提供其不動產為
    擔保，就債權人對債務人一定範圍內之不特定債權，在最高
    限額內設定之抵押權，民法第881條之1第1項定有明文。又
    最高限額抵押權所謂「擔保不特定債權」，具下列意涵：1.
    不特定債權係指最高限額抵押權所擔保之債權，自該抵押權
    設定時起至確定時止，係屬不特定而言。此之不特定債權，
    並非指債權本身尚未特定，而係所擔保之債權具有變動性、
    代替性，各債權於最高限額抵押權設定時起至確定時止之期
    間內，因不斷發生或消滅而言，與普通抵押權所擔保者乃確
    定之債權不同。2.不特定債權通常具有將來性，亦即最高限
    額抵押權擔保之債權以將來發生者為常，但並不排除於最高
    限額額抵押權設定時已存在之特定債權為其擔保債權，故實
    務上常謂最高限額抵押權係擔保現在已發生及將來可能發生
    之債權。
  (二)上訴人主張其於82年11月初由代書陳渼錡介紹，得知被上訴
    人需400萬元週轉，借期1個月，有提出系爭房地第一、二順
    位抵押權人王建魁、李鑑瑞出具之債務清償證明書、切結書
    及訴外人王初雄就系爭1弄3號房屋之抵押權設定契約書、被
    上訴人於82年9月10日所簽發、到期日83年9月9日、面額500
    萬元之本票1紙等文件予伊，使伊相信400萬元借款債權可獲
    確保，伊始同意借款，並於82年11月5日交付400萬元予被上
    訴人。被上訴人當時要求借期改為2個月，並交付到期日83
    年1月4日、面額400萬元之本票1紙予伊。嗣該紙400萬元本
    票到期，被上訴人要求延期，言明84年5月29日償還，並願
    以系爭房屋為擔保，而於83年11月30日將權狀、印鑑證明交
    付予伊，先塗銷系爭房地上王初雄之400萬元抵押權後，再
    設定系爭抵押權予伊等情，業據上訴人提出與所述相符之第
    一、二順位抵押權人王建魁、李鑑瑞出具之債務清償證明書
    、切結書、印鑑證明、訴外人王初雄之系爭1弄3號房屋抵押
    權設定契約書、他項權利證明書、面額500萬元之本票為證
    （見原審卷44至53頁）。
  (三)參諸證人陳渼錡於原審結證稱：「原告（指被上訴人）是我
    的客戶，被告訴代（指周耀崑）是我的金主，客戶問我能不
    能幫他找到金主借錢給他週轉，我就打電話給被告訴代，他
    說可以有這筆錢可以借貸，所以確實有這筆錢的借貸」等語
    （見原審卷59頁），已敘明上訴人與被上訴人之間，確實有
    借貸關係存在等語。另該名證人於本院詳細證述：「（上訴
    人抵押權設定這事是否妳處理？情形如何，請連續說明）在
    民國82年10月底左右，陳清隆（指被上訴人）告訴我說生意
    上需要週轉，問我幫他找到金主，他要用400萬元，他可以
    提供一些擔保，他告訴我說可以提供擔保的文件有他房子（
    台北市○○街78巷1弄5號）第一及第二順位抵押權可供塗銷
    的文件資料：債務清償證明、抵押權人是李鑑瑞、王建魁出
    具的切結書及印鑑證明，陳清隆另外有一個房子即台北市○
    ○街78巷1弄3號1樓設定給王初雄抵押權，陳清隆說這個房
    子實際上還沒有向王初雄借錢，設定抵押權給王初雄也是我
    辦的，辦的時間是在82年9月10日，陳清隆說這個房子也可
    以作擔保與前面第一、第二順位抵押權塗銷後該房子也可以
    設定抵押作擔保，我就問周耀崑，有一位客戶提供上開擔保
    需要400萬元短期週轉，問他願不願意借，他說可以談談看
    ．．」、「（王初雄與陳清隆有何關係？）他們是很好的朋
    友，後來他們去協談後，打電話給我說，我們在82年11月5
    日要到你代書事務所交接，屆時一方交擔保的文件資料，另
    一方交付現金400萬元，我有在現場看到」、「交付現金當
    時金主有要求開立400萬元本票，我有看到他們開本票蓋手
    印，但是沒有簽收單」等語（見本院卷59頁反面、60頁、61
    頁），證人陳渼錡證述親眼目睹上訴人於82年11月5日交付4
    00萬元借款予被上訴人，被上訴人且當場交付發票日82年11
    月5日、到期日83年1月4日，面額400萬元之本票1紙交由上
    訴人收執（附原審100年度司拍字第3號拍賣抵押物卷內），
    被上訴人簽發上開本票時，於發票人處係蓋指紋，並非蓋用
    印章，此點與證人陳渼錡之證言相符合。又被上訴人並無積
    欠證人王初雄債務，會設定抵押權予王初雄，純粹係因被上
    訴人向銀行借款時，王初雄為連帶保證人，始設定抵押權予
    王初雄作一保障等情，業據證人王初雄證述明確（見本院卷
    146頁），故被上訴人自無簽發400萬元本票予王初雄之必要
    ，是被上訴人係因為向上訴人借款400萬元而簽發該紙本票
    ，應可認定。被上訴人雖指責證人陳渼錡與上訴人之夫周耀
    崑早年為男女朋友關係，互相勾結虛偽陳述云云（見本院卷
    153頁），惟此為被上訴人臆測之詞，並無證據證明，殊非
    可採。是本院認為既無積極證據證明該名證人與兩造間，有
    何恩怨存在，證人陳渼錡自無甘冒偽證罪刑責之風險，而為
    虛偽陳述偏頗一造之必要，證人陳渼錡上開證述，應屬可信
    。
  (四)又被上訴人指摘系爭抵押權設定後，上訴人之夫周耀崑卻不
    願借款予伊云云，然查，被上訴人之房屋將遭強制執行，其
    於83年4月21日（即前述82年11月5日400萬元借貸時間之後
    ）再次向上訴人夫妻借款80萬元，作為停止強制執行之擔保
    金一節，亦據證人陳渼錡證述甚詳，且依卷附之提存書影本
    所示，辦理提存擔保金手續之提存人為被上訴人之妻陳楊敏
    ，提存代理人為陳美雲（即陳渼錡），有上訴人提出原審83
    年度存字第1482號提存書、83年4月21日國庫存款收款書可
    稽（見原審卷67頁），上訴人主張出借400萬元後，尚借款
    80萬元予被上訴人作擔保金一節，堪予採信。雖證人陳渼錡
    作證時，證稱其辦理提存時係與被上訴人之妻一同前往法院
    辦理（見本院卷60頁），此點與陳楊敏自83年2月18日出境
    ，迄同年5月6日入境之入出境資料不合（入出國日期證明書
    見本院卷133頁），惟83年間辦理提存，迄今已10餘年，證
    人陳渼錡此部分之記憶縱有瑕疵，但前揭提存書之提存人確
    實為陳楊敏（被上訴人之妻），是上訴人在出借前揭400萬
    元予被上訴人後，仍出借80萬元予人在國內之被上訴人作為
    停止強制執行之擔保金一節，應為事實，自無被上訴人所指
    上訴人或夫周耀崑嫌無保障，事後不願意借款之情事。
  (五)況被上訴人於83年7月間，曾以支票號碼LB0000000、發票日
    83年9月30日、面額307,775元之支票向上訴人調現；於83年
    12月初，以支票號碼AZ0000000、發票日83年12月31日，面
    額193,656元支票向上訴人調現，再於84年6月初簽發發票日
    84年6月19日、支票號碼AP0000000、AP0000000，面額各25
    萬元之支票2紙向上訴人調現一節，亦據上訴人敘明在卷，
    並提出支票影本及退票理由單、中國信託銀行代收票據明細
    表為證（見原審卷68頁、69頁、73至75頁、76頁），益足證
    明上訴人所述陸續出借資金供被上訴人週轉等情，並非虛構
    。被上訴人雖稱其早年欠債甚多，法律問題及書狀均由周耀
    崑代筆，故周耀崑乘機取得上開票據，並非借錢云云，如周
    耀崑僅為代為撰寫訴狀或處理法律糾紛者，被上訴人自無將
    自己與他人發生紛爭之票據，放置於上訴人之夫周耀崑處，
    多年來均未要求取回之理？且上訴人僅承認夫妻為金主，而
    否認其夫周耀崑為代書或從事與法律相關工作、業務（見本
    院卷180頁），被上訴人並未就己所言舉證以明之，其謂周
    耀崑趁機取得票據不返還云云，實與社會常情不符合，殊非
    足取。
  (六)從而，代書即證人陳渼錡已明確證述，上訴人於82年11月5
    日將400萬元借款交付予被上訴人，且被上訴人當日亦簽發
    400萬元本票1紙交付予上訴人收執（該紙本票由上訴人持向
    原審聲請拍賣抵押物，見原審卷12頁及外放之100年度司拍
    字第3號卷影印卷），連同前述之80萬元、307,775元，已逾
    500萬元。則系爭抵押權於83年11月30日設定時，被上訴人
    確實對上訴人負有逾500萬元借款債務，即屬於系爭最高限
    額抵押權設定時已發生之債務，依前揭說明，上訴人就該已
    發生之借款債權，係可做為最高限額抵押權所擔保之債權，
    被上訴人認系爭抵押權所擔保之債權不存在云云，委無可取
    。
  (七)又證人王初雄於本院100年11月30日作證時，證述其設定抵
    押權與上訴人夫妻無關，個人並非上訴人指稱之人頭等語（
    見本院卷146至148頁），因被上訴人於82年9月10日設定最
    高限額500萬元抵押權予訴外人王初雄，該抵押物係臺北市
    ○○街78巷1弄3號房地（抵押權設定契約書見原審卷53頁）
    ，復於82年11月5日就系爭房地再設定400萬元抵押權予王初
    雄（抵押權設定契約書見本院卷22頁、23頁），但實際上被
    上訴人與王初雄間無借貸關係，兩人為多年生意往來朋友，
    是上訴人指述王初雄為抵押權人頭一詞，應為一般人之口語
    陳述，其與證人王初雄之認知稍有不同，惟本院認為此部分
    與本件待證事實無關，併予敘明。
七、綜上所述，被上訴人於系爭抵押權設定時，已積欠上訴人逾
    500萬元債務，故系爭抵押權所擔保之債權應為存在。被上
    訴人依民法第767條之規定，訴請確認系爭抵押權所擔保之
    債權不存在，及請求上訴人應塗銷系爭抵押權登記云云，為
    無理由，不應准許。原審為上訴人敗訴之判決，尚有未合，
    上訴意旨指摘原判決不當，求予廢棄改判，為有理由，應由
    本院予以廢棄改判如主文第二項所示。
八、本件事證已臻明確，兩造其餘攻擊防禦方法及立論之證據資
    料，均經本院審酌後，對判決結果不生影響，爰無庸逐一論
    述，併此敘明。
九、據上論結，本件上訴為有理由，依民事訴訟法第450條、第
    78條，判決如主文。
中    華    民    國  100     年    12    月    30    日
                   民事第十六庭
                        審判長法  官  王聖惠
                              法  官  傅中樂
                              法  官  呂淑玲

正本係照原本作成。
被上訴人如不服本判決，應於收受送達後20日內向本院提出上訴
書狀，其未表明上訴理由者，應於提出上訴後20日內向本院補提
理由書狀（均須按他造當事人之人數附繕本）上訴時應提出委任
律師或具有律師資格之人之委任狀；委任有律師資格者，另應附
具律師資格證書及釋明委任人與受任人有民事訴訟法第466條之1
第1項但書或第2項（詳附註）所定關係之釋明文書影本。如委任
律師提起上訴者，應一併繳納上訴審裁判費。
中    華    民    國   100    年    12    月    30    日
                              書記官  明祖全
附註：
民事訴訟法第466條之1（第1項、第2項）：
對於第二審判決上訴，上訴人應委任律師為訴訟代理人。但上訴
人或其他法定代理人具有律師資格者，不在此限。
上訴人之配偶、三親等內之血親、二親等內之姻親，或上訴人為
法人、中央或地方機關時，其所屬專任人員具有律師資格並經法
院認為適當者，亦得為第三審訴訟代理人。